【裁判字號】    98,訴,172
【裁判日期】    980415
【裁判案由】    違反毒品危害防制條例
【裁判全文】
臺灣台南地方法院刑事判決               98年度訴字第172號
公  訴  人  臺灣台南地方法院檢察署檢察官
被      告  丁○○
                    （另案於臺灣台南監獄執行中）
指定辯護人  本院公設辯護人林宜靜
上列被告因毒品危害防制條例案件，經檢察官提起公訴（九十七
年度偵字第九三一號），本院判決如下：
    主  文
丁○○無罪。
    理  由
一、公訴意旨略以：被告丁○○於（一）民國九十三年九月至十
    月間某日，在台南縣官田鄉○○街九三巷十一號對面住處，
    以每包新台幣（下同）一千元之價格，販賣第二級毒品安非
    他命予丙○○一次。（二）九十三年十月間，在台南市○○
    路兔寶寶遊藝場內，以每包一千元之價格，販賣第二級毒品
    安非他命予乙○○三次。嗣因另案審理中丙○○、乙○○分
    別證述有向被告購買安非他命，而為台灣台南地方法院檢察
    署檢察官查獲。因認被告涉犯毒品危害防制條例第四條第二
    項之販賣第二級毒品罪嫌。
二、按犯罪事實應以證據認定之，無證據不得推定其犯罪事實；
    又不能證明被告犯罪，應諭知無罪之判決，刑事訴訟法第一
    百五十四條第二項、第三百零一條第一項分別定有明文。次
    按認定犯罪事實所憑之證據，雖不以直接證據為限，間接證
    據亦包括在內，然而無論直接或間接證據，其為訴訟上之證
    明，均須達於通常一般之人均不致於有所懷疑，而得確信其
    為真實之程度，始得據為有罪之認定，若其關於被告是否犯
    罪之證明未達此程度，而有合理性懷疑之存在，致使無從形
    成有罪之確定，根據「罪證有疑，利於被告」之證據法則，
    即不得遽為不利被告之認定（最高法院七十六年台上字第四
    九六八號判例意旨參照）。再依刑事訴訟法第一百六十一條
    第一項規定：檢察官就被告犯罪事實，應負舉證責任，並指
    出證明之方法。因此，檢察官對於起訴之犯罪事實，應負提
    出證據及說服之實質舉證責任。倘其所提出之證據，不足為
    被告有罪之積極證明，或其闡明之證明方法，無從說服法官
    以形成被告有罪之心證，基於無罪推定之原則，自應為被告
    無罪判決之諭知（最高法院九十七年度台上字第四五四號判
    決意旨參照）。
三、公訴人認被告涉犯販賣第二級毒品安非他命罪嫌，係以：（
    一）被告丁○○之供述；（二）證人丙○○、乙○○於偵審
    中之證述；（三）證人吳宜靜於警、偵審中之證述；（四）
    證人朱玫燕之證述；（五）台灣高等法院台南分院九十五年
    度上訴字第一一四九號刑事判決書、本院九十四年度訴字第
    一四九九號刑事判決書為其論據。訊據被告堅決否認有何販
    賣第二級毒品安非他命犯行，供稱：「證人丙○○、乙○○
    出庭多次，前後證詞都不一致，如果這兩位證人確實有跟我
    買安非他命，在被警察查獲時，就會跟警察說，沒有必要經
    過一年多在另案妨害國幣案件，才說有跟我買毒品」等語。
四、程序方面：
（一）按除有不得令其具結之法定事由外，證人應命具結，刑事
      訴訟法第一百八十六條第一項定有明文。又對於不得令具
      結之證人，應告以當據實陳述，不得匿、飾、增、減，同
      法第一百八十七條第二項亦有明文規定。偵查中到庭接受
      檢察官訊問之人，倘屬證人，又刑事訴訟法第一百八十六
      條各款所列無具結能力之人，檢察官竟未於訊問前或訊問
      後依法命其具結，其陳述無證據能力而不得作為判斷事實
      之依據（最高法院九十六年度台上字第四０三三號、九十
      七年度台上字第二九四二號判決意旨參照）。查證人丙○○於被告另案違反毒品危害防制條例案件（本院九十四年
      度訴字第一四九九號），前於九十五年一月二日在台南分
      監固以證人身分接受檢察官訊問，並陳稱曾向被告購買販
      賣第二級毒品安非他命云云（見本院九十四年度訴字第一
      四九九號第九十至九一頁），則證人丙○○就被告上開犯
      罪事實之陳述，自應命其具結，倘有對之應不命具結者，
      亦應告以當據實陳述，不得匿、飾、增、減，其所踐行之
      程序方稱適法，而證人丙○○並非刑事訴訟法第一百八十
      六條各款所列無具結能力之人，惟檢察官並未於訊問前或
      訊問後依法命其具結，揆諸前揭判決意旨，證人丙○○此
      部分之陳述無證據能力，不得作為判斷事實之依據。
（二）依刑事訴訟法第一百五十九條之一第一項規定，被告以外
      之人於審判外向法官所為之陳述，得為證據。該條第一項
      所指法官面前之陳述，並不限於對本案法官於本案審理程
      序所為之審判外陳述，依據立法理由之說明，只要其陳述
      係在法官面前為之，不問係其他刑事案件之準備程序、審
      判期日或其他訴訟程序之陳述，均屬法官面前之陳述，因
      其陳述均係在任意陳述之信用性已受確定保障之情況下所
      為，故無條件得作為傳聞之例外而有證據能力。亦即被告
      以外之人（含共同被告、共犯、被害人、證人、鑑定人等
      ）於其他刑事案件或民事案件之訴訟程序在法官面前進行
      時，向法官所為之陳述，均係在任意陳述之信用性已受確
      定保障之情況下所作成。從而，該等陳述屬傳聞之例外，
      依法具有證據能力（最高法院九十六年台上字第六０三八
      號判決意旨參照）。查證人丙○○於本院九十四年度訴字
      第八二六號被告楊琪鋒妨害國幣懲治條例等案件之九十四
      年十二月二十二日審判期日、台灣高等法院台南分院九十
      五年度上訴字第一一四九號被告丁○○違反毒品危害防制
      條例案件之九十五年十一月二十九日審判期日；證人乙○○於本院九十四年度訴字第八二六號被告楊琪鋒妨害國幣
      懲治條例等案件之九十五年三月八日審判期日、本院九十
      四年度訴字第一四九九號被告丁○○違反毒品危害防制條
      例案件之九十五年七月二十七日審判期日，渠二人先後於
      上開其他刑事案件之訴訟程序在法官面前進行時，向法官
      所為之陳述，均係在任意陳述之信用性已受確定保障之情
      況下所作成，揆諸上揭判決意旨，該等陳述屬傳聞之例外
      ，依法具有證據能力。
五、實體方面：
（一）證人丙○○於被告另案違反毒品危害防制條例案件（本院
      九十四年度訴字第一四九九號），前於九十五年一月二日
      偵查中未經具結所為之陳述並無證據能力，已如前述。
（二）證人丙○○於本院九十四年度訴字第八二六號被告楊琪鋒
      妨害國幣懲治條例等案件之九十四年十二月二十二日審判
      期日、台灣高等法院台南分院九十五年度上訴字第一一四
      九號被告違反毒品危害防制條例案件之九十五年十一月二
      十九日審判期日；證人乙○○於本院九十四年度訴字第八
      二六號被告楊琪鋒妨害國幣懲治條例等案件之九十五年三
      月八日審判期日、本院九十四年度訴字第一四九九號被告
      丁○○違反毒品危害防制條例案件之九十五年七月二十七
      日審判期日、及本案偵查、審理中，渠二人就被告如何販
      賣第二級毒品安非他命之犯罪事實，先後具結之陳述，有
      下述前後不一之處：
      1.證人丙○○於本院九十四年度訴字第八二六號被告楊琪
        鋒妨害國幣懲治條例等案件之九十四年十二月二十二日
        審判期日，具結證稱：「毒品是乙○○拿給我，是丁○○拿給乙○○，丁○○已死亡」云云（見九十四年度訴
        字第一四九九號卷第七八頁）；於台灣高等法院台南分
        院九十五年度上訴字第一一四九號被告違反毒品危害防
        制條例案件之九十五年十一月二十九日審判期日，具結
        證稱：「是乙○○介紹我與丁○○認識的；我都是先跟
        乙○○聯絡，毒品也是透過乙○○拿給我的；毒品是丁○○拿給我的，錢是我交給他本人，乙○○是幫我聯絡
        」云云（見台灣高等法院台南分院九十五年度上訴字第
        一一四九號卷第七九至八十頁）；於本院審判期日，具
        結證稱：「（問：施用安非他命來源？）向丁○○買的
        ；（問：九十三年九月至十月你跟丁○○買安非他命是
        否直接跟他交易？）是的；（問：地點？）我官田鄉○○街九三巷十一號住處的隔壁；（問：當時購買多少錢
        ？）一包，一千元；（問：該次如何與丁○○聯繫購買
        安非他命？）朱玫燕租屋在我家隔壁，朱玫燕打電話叫
        丁○○回來，我看到丁○○回來我就主動說要買壹仟元
        的安非他命，他就拿壹包安非他命賣給我；（問：是否
        直接把錢交給丁○○？）交給朱玫燕；（問：事先就把
        錢交給朱玫燕？）是；（問：是何人交付毒品給你？）
        我事先把錢交給朱玫燕，朱玫燕叫丁○○回來，朱玫燕
        再把毒品交給我，不是丁○○把毒品交給我」云云（見
        本院卷第八八至九六頁）。觀之證人丙○○於歷次審理
        訊問過程中，固均直指曾向被告購買過第二級毒品安非
        他命，惟就其係將購買第二級毒品安非他命之價款交付
        予被告抑或朱玫燕；又第二級毒品安非他命係由乙○○
        或朱玫燕交付等交易細節之陳述，已有前後不一之處；
        參以，證人丙○○於本院審理時證稱：「（問：你之前
        與丁○○有無任何的恩怨？）有，我被他打過一次，我
        看到他會怕他」等語（見本院卷第九六頁），可徵證人
        丙○○與被告間已存有恩怨之情事，則證人丙○○上開
        所為被告販賣第二級毒品安非他命之前後矛盾證述，是
        否真實可採，已不無可疑。
      2.證人乙○○於本院九十四年度訴字第八二六號被告楊琪
        鋒妨害國幣懲治條例案件之九十五年三月八日之審判期
        日，具結證稱：「我的毒品都是向丁○○買的，丁○○
        在我身上拿了二十五萬元，我向他買毒品，就是用這二
        十五萬元，他給我一錢的毒品」云云（見九十四年度訴
        字第一四九九號卷第八一頁）；於本院九十四年度訴字
        第一四九九號被告丁○○違反毒品危害防制條例案件之
        九十五年七月二十七日審判期日，具結證稱：「第一次
        是在朱玫燕的地方認識朱玫燕的弟弟，朱玫燕弟弟載我
        到兔寶寶遊藝場，在那邊遇到丁○○，朱玫燕就跟他弟
        弟告訴我被告有在賣安非他命；我不清楚丙○○的毒品
        從哪裡來的；二十五萬元是丁○○向我借的，他說他要
        開公司，可能我那時候有施用毒品，我就迷迷糊糊的借
        給他，他沒有還我，那二十五萬元是借款，不是用來買
        毒品；我是在九十三年十月份之後才認識丁○○；時間
        是九十三年十月，總共向丁○○購買過三次，一次一包
        一千元」云云（見九十四年度訴字第一四九九號卷第一
        三七至一四一頁）；於本案偵查中，具結證稱：「我於
        九十三年七月間，在台南市一間兔寶寶的電動玩具場向
        丁○○買了三次安非他命，每次一千元，係一個沒有來
        開庭過的朋友介紹我才知道他有在賣安非他命；我跟丙○○不熟，我不知道丙○○為何說我轉交安非他命給她
        ；我不清楚丁○○借二十五萬元要做什麼」等語（見九
        十七年度偵字第九三一號卷第十六至十七頁）；於本院
        審理時，具結證稱：「（問：該次為何在兔寶寶遊藝場
        由朱玫燕介紹妳與被告認識？）我跟朱玫燕在鄉下認識
        ，她帶我過去兔寶寶遊藝場跟丁○○認識；（問：介紹
        認識之後發生何事？）我就跟丁○○購買安非他命；（
        為何借錢給丁○○）他騙我說他得癌症，我就借錢給他
        ；（問：丁○○有無償還本金或付妳利息？）都沒有；
        （問：妳會不會很氣他？）很氣，但是也無可奈何」云
        云（見本院卷第六一至六六頁）。依證人乙○○於歷次
        偵查、審理訊問過程中，固亦指曾向被告購買第二級毒
        品安非他命，惟其係由朱玫燕或其他友人介紹而認識被
        告；其係九十三年七月間或九十三年十月間向被告購買
        第二級毒品安非他命；其有無以出借予被告之二十五萬
        元充作購買第二級毒品安非他命之價款等各情，前後之
        證詞顯然不符；參以，證人乙○○對於被告積欠其二十
        五萬元款項迄今未償還，深感生氣屬實，是證人乙○○
        前開不利於被告之瑕疵陳述，尚難遽為被告不利之認定
        。
（三）按施用毒品者，其所稱向某人購買之供述，須補強證據以
      擔保其供述之真實性。良以施用毒品者其供述之憑信性本
      不及於一般人，況施用毒品者其供出來源，因而破獲者，
      法律復規定得減輕其刑，其或為偵查機關誘導、或為邀輕
      典而為不實之陳述之可能，其供述之真實性自有合理之懷
      疑。是本院一貫之見解，認施用毒品者關於其向某人購買
      毒品之供述，必須補強證據佐證，以擔保其供述之真實性
      ，俾貫徹刑事訴訟無罪推定及嚴格證明之基本原則。又關
      於毒品施用者其所稱向某人購買毒品之供述，必須補強證
      據佐證，係指毒品購買者之供述縱使並無瑕疵，仍須補強
      證據佐證而言，以擔保其供述之真實性。該所謂補強證據
      ，必須與施用毒品者關於相關毒品交易之供述，具有相當
      程度之關聯性，且足使一般人對於施用毒品者之供述無合
      理之懷疑存在，而得確信其為真實，始足當之（最高法院
      九十六年度台上字第一０二九號判決意旨參照）。查證人
      丙○○、乙○○前揭分別向被告購買第二級毒品安非他命
      之證述，已有瑕疵可指之處，業如前述，縱認渠等前開證
      述為真實，則渠等與被告係分別成立施用毒品及販賣毒品
      罪名，在實體法上具有對向犯罪之必要共犯關係，是證人
      丙○○、乙○○關於渠等分別向被告購買第二級毒品安非
      他命之供述，必須有補強證據加以佐證，以擔保渠等證述
      之真實性，始能採為論斷被告犯罪之依據，然公訴人所舉
      被告販賣第二級毒品安非他命之罪證，除前揭證人丙○○
      、乙○○之矛盾證述外，並未舉出其他相關補強事證參憑
      ；又證人丙○○於九十三年十一月二十四日在楊琪鋒住處
      被查獲，經員警採集其尿液送驗，呈現甲基安非他命陽性
      ，經本院九十四年度簡字第八００號判決，判處有期徒刑
      四月確定，此有該案判決書附卷可稽（見九十四年度訴字
      第一四九九號卷第一七０頁）；另證人乙○○於本院審理
      時，具結證稱：「（問：施用安非他命被查獲是否於九十
      三年十一月二十四日在楊琪鋒住處？）是的；（問：該次
      被查獲是否就因施用安非他命經法院裁定觀察勒戒？）是
      的；（問：除了該次觀察勒戒外，有無因其他毒品案件執
      行？）沒有，我只有那一次因施用毒品被觀察勒戒」等語
      屬實（見本院卷第六八頁），復經本院依職權調閱九十四
      年度毒聲字第二九三號卷查閱無訛，是證人丙○○、乙○○所涉犯施用第二級毒品安非他命部分，業已分別經判決
      、送觀察勒戒確定，然此充其量僅能證明渠等確有施用第
      二級毒品安非他命一事，此與被告是否有販賣第二級毒品
      安非他命之犯行，並無直接關聯性，尚不得藉以補強及擔
      保渠等所陳述向被告購買第二級毒品安非他命之情為真實
      ，自不得資為被告販賣第二級毒品安非他命之補強證據。
（四）另公訴人雖以證人吳宜靜、朱玫燕之證述為據，然公訴人
      所舉證人吳宜靜之陳述，謂：伊與被告常在「太子飯店」
      及該飯店附近兔寶寶遊藝場會面，九十三年十一月二十四
      日伊適至「太子飯店」欲找被告而為警帶回，伊知被告有
      販賣安非他命，如有販賣安非他命，每包一千元云云；又
      證人朱玫燕於本案偵查中，具結證稱：「（問：你與丁○○如何認識的？）他是我弟弟朱育霖的朋友，我是因我弟
      弟的關係才認識他的；（問：乙○○說九十三年十月間在
      兔寶寶遊藝場，你跟你弟弟介紹她給丁○○認識，她當天
      就向丁○○購買安非他命？）我不記得了，那是很久以前
      的事情，我跟乙○○見過一、二次面，我沒有向丁○○買
      過毒品，因為我們沒有跟他有毒品往來；（問：那你為何
      會知道丁○○有在賣毒品？）因為他入獄時，報紙報很大
      」云云（見九十七年偵字第九三一號卷第二六、二七頁）
      。綜觀證人吳宜靜、朱玫燕前揭證詞，無一與被告販賣第
      二級毒品安非他命予證人丙○○、乙○○相關，亦不得採
      為被告犯罪證據之佐憑。至於台灣高等法院台南分院九十
      五年度上訴字第一一四九號刑事判決、本院九十四年度訴
      字第一四九九號刑事判決，固認定被告涉有販賣第二級毒
      品安非他命予證人丙○○、乙○○之罪嫌，然我國刑事訴
      訟法係採實質真實發現主義，審理事實之法院應依調查證
      據之結果，獨立認定事實，不受其他判決之拘束，基於個
      案拘束原則，要不能執被告於他案認定之結果，遽為被告
      之本案犯罪依據，附此敘明。
六、綜上所述，本案僅有證人丙○○、乙○○分別指證被告販賣
    第二級毒品安非他命之證述，惟渠等之證述前後互相矛盾，
    已有瑕疵甚明，且終究除渠等個別之單一證述外，別無其他
    補強證據可資佐證，自無從認定被告有公訴意旨所載之販賣
    第二級毒品安非他命犯行，是公訴人所舉被告販賣第二級毒
    品安非他命犯行之證據，本院認顯尚未達於通常一般之人均
    不致有所懷疑，而得確實證明公訴人所指犯罪事實之程度，
    依嚴格證據之法則，尚不得遽以為不利於被告之認定；此外
    ，本院復查無其他積極之證據，可認被告確有公訴人所指販
    賣第二級毒品安非他命之犯行，揆諸首揭說明，既不能證明
    被告犯罪，自應為無罪判決之諭知。
據上論斷，應依刑事訴訟法第三百零一條第一項，判決如主文。
本案經檢察官甲○到庭執行職務
中    華    民    國    98    年    4     月    15    日
              刑事第十三庭  審判長法  官  張銘晃
                                  法  官  黃翰義
                                  法  官  徐文瑞
以上正本證明與原本無異。
如不服本判決應於收受本判決後10日內向本院提出上訴書狀，並
應敘述具體理由。其未敘述上訴理由者，應於上訴期間屆滿後20
日內向本院補提理由書狀（均須按他造當事人之人數附繕本）「
切勿逕送上級法院」。
                                  書記官  秦建華
中    華    民    國    98    年    4     月    15    日


司法院資訊處製作；財團法人民間司法改革基金會備份。
